【裁判字號】    95,易,333
【裁判日期】    951020
【裁判案由】    詐欺
【裁判全文】
臺灣士林地方法院刑事判決               95年度易字第333號
公  訴  人  臺灣士林地方法院檢察署檢察官
被      告  甲○○
                    （現於臺灣臺北監獄執行）
選任辯護人  陳瑞和律師
上列被告因詐欺案件，經檢察官提起公訴（94年度偵緝字第786
號），本院判決如下：
    主  文
本件免訴。
    理  由
一、公訴意旨略以：被告甲○○（原名簡正煌）與林錫福（已於
    民國93年5 月18日死亡，另由台灣士林地方法院檢察署檢察
    官以93年度偵字第6480號處分書為不起訴處分）均明知臺北
    市北投區○○○路113 巷2 號2 樓「福仁牙醫診所」之負責
    人係未具合法醫師執照之甲○○，林錫福並未在上址看診，
    竟共同基於意圖為自己不法所有之概括犯意聯絡，(1)自84年
    3 月起至90年8 月間某日止，就甲○○非法診療之醫療個案
    推由林錫福出面妄稱自己執業（其等違反醫師法部分，業經
    臺灣士林地方法院以91年度訴字第614 號判決有罪確定），
    由甲○○填載健保局特約醫事服務機構門診醫療費用申請總
    表及相關申請資料後，以「福仁牙醫診所負責醫師林錫福」
    名義透過連線方式向中央健康保險局（下稱健保局）申領健
    保門診醫療費用，使該局誤信其為林錫福看診之合法醫療行
    為，陸續將醫療門診費用匯入林錫福開立之中華郵政第0000
    000000000 號帳戶，甲○○再持其保管之印鑑將之提領花用
    。(2)甲○○、林錫福除以上開方式詐領醫療門診費用外，復
    於89年1 月起至90年8 月止，承前詐欺取財犯意，合謀由甲
    ○○在上開診所連續於業務上製作內容不實之全民健康保險
    就醫紀錄，捏造附表所列民眾之健保卡序號，訛稱為前開民
    眾進行診療，並以前述(1)之申報方式向健保局詐取門診醫療
    費用，總計詐得新臺幣（下同）00000000元（其中以(2)手法
    詐得之金額為0000000 元）。嗣經臺北市北投區衛生所於90
    年8 月17日派員前往上址查察，發現該診所從事非法業務後
    ，復經健保局於同年10月8 日前往上址實地查訪，始循線查
    悉上情。因認被告涉犯刑法第216 、215 條行使業務上登載
    不實文書罪嫌、同法第339 條第1 項詐欺取財罪嫌。
二、按刑法於94年1 月7 日修正通過，於94年2 月2日 公布，並
    於被告行為後之95年7 月1 日施行。修正後刑法第2 條第1
    項規定：行為後法律有變更者，適用行為時之法律，但行為
    後之法律有利於行為人者，適用最有利於行為人之法律。查
    本件被告行為後，刑法第55、56條關於牽連犯、連續犯之規
    定，業經新施行刑法刪除之；比較新、舊法之結果，適用修
    正後之法律，以數罪論處之結果，並未較有利於被告，依前
    揭規定，自應適用被告行為時之法律即修正前刑法有關牽連
    犯、連續犯之規定，先予說明。
三、按案件曾經判決確定者，應諭知免訴之判決，刑事訴訟法第
    302 條第1 款定有明文。又修正刑法施行前，訴訟上所謂一
    事不再理之原則，關於實質上一罪或裁判上一罪，亦均有其
    適用，最高法院60年臺非字第77號著有判例；此乃因檢察官
    就犯罪事實之一部起訴，依同法第267 條規定，其起訴效力
    及於全部，審理事實之法院，對於實質上或裁判上一罪之全
    部犯罪事實，於宣判日前，既有審理之可能，即應予以審判
    ，故確定判決之既判力，應及於最後審理事實法院宣示判決
    前發生之事實，亦即既判力對於時間效力之範圍，應以最後
    審理事實法院之宣判日為判斷之標準。
四、前案「被告甲○○不具合法醫師資格，自民國79年7 月24日
    起向林錫福租用牙醫師執照，在台北市北投區○○○路113
    巷2 號2 樓開設福仁牙醫診所為醫療場所，在上址擅自執行
    口腔診斷及根管治療、牙齒矯正、洗牙、拔牙、製作齒模、
    作假牙等牙科醫療業務，迄於90年8 月17日始為台北市北投
    區衛生所當場查獲而停止營業」之犯罪事實，業經本院於92
    年8 月25日以91年度訴字第614 號判決認定被告甲○○與林
    錫福共同涉犯修正前醫師法第28條第1 項前段之未取得合法
    醫師資格擅自執行醫療業務罪，判處被告甲○○有期徒刑二
    年，並經台灣高等法院於93年5 月6 日以92年度上訴字第37
    99號判決駁回上訴確定，此有本院91年度訴字第614 號判決
    、台灣高等法院92年度上訴字第3799號判決及台灣高等法院
    被告前案紀錄表在卷可稽。然查：
    (1)執行醫療業務而收取醫療費用，惟具醫師資格者始得為之
      ，無醫師資格而擅自執行醫療業務，其醫療品質不能與有
      醫師資格者相比，既為法所禁而仍為之，即難謂無不法所
      有意圖；此在付費之保險機構不知執行醫療業務者無醫師
      資格之情形，尤為明顯。
    (2)本案既由林錫福以福仁牙醫診所醫師名義與健保局簽約，
      則僅林錫福有為健康保險之被保險人看診之權利與義務，
      亦僅由林錫福為被保險人看診，始得向健保局請領醫療給
      付；此亦據中央健康保險局台北分局95年9 月19日健保北
      醫字第0950099029號函述甚詳及隨函檢送相關法令、「福
      仁牙醫診所林錫福醫師」具名與中央健康保險局訂立之全
      民健康保險特約醫事服務機構合約附卷可考。是被告與林
      錫福共謀，由不具醫師資格之被告甲○○為病患看診，卻
      以林錫福醫師名義申請醫療給付，自屬行使詐術，使健保
      局陷於錯誤如數給付，合於詐欺罪構成要件。
    (3)再病患實際上雖由不具醫師資格之被告甲○○看診，卻於
      病歷表、門診處方治療簡表、醫療給付申請表上記載看診
      醫師為林錫福醫師，顯係明知為不實事項而登載於業務上
      作成之文書；其等再持之向健保局申請醫療給付，自應論
      行使罪。
    (4)綜上所述，本件被告甲○○不具醫師資格而為全民健康保
      險被保險人看診，並以林錫福醫師名義於業務上填載各項
      文書後，假以林錫福醫師為被保險人看診之名，持向健康
      保險局請領醫療給付，使健康保險局誤信係林錫福醫師依
      約看診而如數給付，是被告、林錫福二人除共同犯行使業
      務登載不實文書罪及詐欺取財罪外，另犯行為時醫師法第
      28條第1 項前段之罪；所犯三罪依修正前行為時刑法規定
      有牽連犯裁判上一罪之關係。則本案檢察官起訴「被告甲
      ○○不具醫師資格執行醫療業務後，於84年3 月間至90年
      8 月，以林錫福醫師名義向連續健保局詐領給付，及未看
      診而虛偽捏造就醫記錄，於89年1 月至90年8 月，連續向
      健保局詐領給付」，所為涉嫌連續詐欺取財、連續行使業
      務上登載不實文書罪，與前開經台灣高等法院92年度上訴
      字第3799號判決確定之醫師法第28條第1 項前段犯罪事實
      ，有方法目的之牽連犯裁判上一罪關係。
五、依照上開說明，本件起訴事實之犯罪時間（84年3 月起至90
    年8 月止），既在前案即台灣高等法院92年度上訴字第3799
    號確定判決宣判日93年5 月6 日之前，則依修正前刑法第55
    、56條裁判上一罪之規定，本案犯罪事實自為前案確定判決
    之既判力所及，爰不經言詞辯論，依法為諭知免訴之判決。
    至台灣高等法院92年度上訴字第3799號判決所認：醫師法第
    28 條 第1 項前段犯行非必成立詐欺罪名，應視具體情形決
    之，所引用之最高法院87年度台非字第32號、90年度台上字
    第4709號判決，係針對病患是否受詐欺而付款而言，與本案
    向健保局詐領醫療給付，已符合詐欺罪構成要件之情形不同
    ，如前所述，附此說明。
據上論斷，應依刑事訴訟法第302 條第1 款、第307 條，判決如
主文。
中    華    民    國    95    年    10    月    20    日
                  刑事第四庭審判長法  官  杜惠錦
                                  法  官  馬傲霜
                                  法  官  朱瑞娟
以上正本證明與原本無異。
如不服本判決應於送達後10日內向本院提出上訴狀。
                                  書記官  丁梅芬
中    華    民    國    95    年    10    月    23    日


司法院資訊處製作；財團法人民間司法改革基金會備份。
